臺灣臺南地方法院民事判決
109年度訴字第2006號
原      告  吳保慧  
訴訟代理人  蔡東泉律師
被      告  曾薰誼  
上列當事人間塗銷抵押權登記事件，本院於民國110年1月26日言
詞辯論終結，判決如下：
    主  文
原告之訴駁回。
訴訟費用由原告負擔。
    事實及理由
一、本件被告經合法通知，無正當理由未於言詞辯論期日到場，
    核無民事訴訟法第386條各款所列情形，爰依原告之聲請，
    由其一造辯論而為判決。　　
二、原告起訴主張：
　㈠原告於民國108年2月20日，向被告借款新臺幣(下同）50萬元
    ，原告有簽發一紙同額本票，票號：CH562729，發票日為10
    8年2月19日之本票（下稱系爭本票），並以附表所示之系爭
    三筆土地（下稱系爭土地），設定最高限額抵押權66萬元作
    為擔保。被告以系爭本票向本院聲請本票裁定，經本院以10
    8年度司票字第2386號裁定（下稱系爭本票裁定），也有向
    本院聲請拍買糸爭土地，由本院作成108年度司拍字第202號
    裁定（下稱系爭拍賣裁定），但被告不以系爭拍賣裁定，聲
    請對系爭土地查封拍賣，反而以系爭本票裁定對原告其它不
    動產，即位於台南市○○區○○街000號之房屋及台南市○○區○○
    段000○000地號之土地為強制執行（案號：109年度執字第31
    846號，下稱系爭執行事件)，而再為強制執行前先對上開房
    地又為假扣押(本院案號108年度司執字第174號，下稱系爭
    假扣押事件）。
　㈡原告於109年4月16日，向本院民事執行處（下稱執行法院）
    具狀，表示已清償全部債務共531,534元，並請將系爭本票
    寄還原告（原告已有收受），執行法院於109年4月21日終止
    該執行程序。原告本以為清償借款後，被告會主動塗銷系爭
    土地之最高限額抵押權之設定，詎被告一直未塗銷，故原告
    於109年11月23日寄存證信函，通知被告請塗銷糸爭抵押權
    之設定，但被告迄今均置之不理。爰依民法第767條第1項之
    規定，請求被告塗銷如附表所示三筆土地之最高限額抵押權
    。並聲明：被告應將如附表所示之抵押權登記予以塗銷。
三、被告未於言詞辯論期日到場，惟提出民事答辯狀答辯略以：
    原告於108年2月19日以其父親病重急需用錢為由向被告借款
    50萬元，並同時簽立系爭本票乙紙交付被告，作為擔保之用
    ，雙方乃特別約定下列事項：⑴原告需提供所有不動產予被
    告設定最高限額抵押權，設定金額66萬元⑵利息:月息一分⑶
    遲延利息：月息一分⑷違約金：月息一分等情。原告依據上
    述消費借貸契約，相繼於108年3月18日、4月20日、5月19日
    連續三個月每月各匯款5,000元利息於被告指定之玉山銀行
    台南分行帳戶，足見兩造之抵押權所擔保借款債權約定範圍
    計有①本金②利息③延遲利息④違約金等項，原告自108年6月19
    日起未再按月支付利息，被告除向本院聲請拍賣抵押物外，
    另以擔保之系爭本票裁定及其確定證明書為執行名義聲請對
    原告之不動產為強制執行，經本院分配受償531,534元(含執
    行費5,630元、債權本金500,000元、利息24,904元、程序費
    用1,000元等）。其中利息債權係自108年6月19日起至109年
    4月16日止，共計303日，以年利率百分之六計算而得24,904
    元。惟兩造間系爭抵押權範圍，依據108年2月19日抵押權設
    定契約書第、、項所載包含利息及遲延利息：各為月息
    一分、違約金：月息一分等，原告自108年6月19日起遲延給
    付利息，所產生違約之法律責任，算至109年4月16日止，以
    約定利率月息一分計算，遲延利息尚有50,500元，違約金尚
    有50,500元，共計101,000元，而原告僅支付利息24,904元
    ，尚餘76,096未獲清償。從而，原告依民法第767條第1項規
    定，請求塗銷系爭土地之最高限額抵押權登記，即非有據，
    顯無理由。並聲明：原告之訴駁回。
四、得心證之理由： 
  ㈠原告主張：原告於108年2月20日，向被告借款50萬元，原告
    除簽發系爭本票1紙，並以系爭土地，設定最高限額抵押權6
    6萬元作為擔保。嗣被告以系爭本票向本院聲請裁定准予強
    制執行，經本院以108年度司票字第2386號裁定准許，另被
    告也向本院聲請拍買糸爭土地，經本院以108年度司拍字第2
    02號裁定准予拍賣，但被告不以系爭拍賣裁定，聲請對系爭
    土地查封拍賣，反而以系爭本票裁定對原告其它不動產，即
    位於台南市○○區○○街000號之房屋及台南市○○區○○段000○000
    地號之土地為強制執行（案號：109年度司執迅字第31846號
    )，而原告於109年4月16日，向執行法院具狀，表示已清償
    全部債務共531,534元，並請將系爭本票寄還原告，執行法
    院因此於109年4月21日終止該執行程序，然被告經原告以存
    證信函催告，仍未塗銷系爭土地之最高限額抵押權之設定等
    情，業據提出系爭本票、系爭土地登記第一類謄本、本院10
    8年度司票字第2386號裁定、本院108年司拍字第202號裁定
    、本院109年4月8日南院武109司執迅字第31846號執行命令
    、民事聲請狀、執行法院109年4月21日南院武109司執迅字
    第31846號函存證信函及回執(本院卷第25-47頁)等件影本為
    證，並為被告所不爭執，堪信為真實。
　㈡原告又主張其積欠被告之系爭借款債務，均已於系爭執行事
    件中自動清償完畢等情，為被告所否認，並以前揭情辭置辯
    。是本件應審酌者為，原告就系爭借款是否已經清償完畢。
    經查：
　　⒈被告辯稱：原告於108年2月19日向被告借款50萬元，並同
      時簽立系爭本票乙紙交付被告，雙方約定下列事項：⑴原
      告復提供所有系爭土地予被告設定最高限額抵押權，設定
      金額66萬元⑵利息:月息一分⑶遲延利息：月息一分⑷違約金
      ：月息一分等情。原告依據上述消費借貸契約，相繼於10
      8年3月18日、4月20日、5月19日連續三個月每月各匯款5,
      000元利息於被告指定之玉山銀行台南分行帳戶。惟自108
      年6月19日起即未依約給付利息，被告除向執行法院聲請
      拍賣抵押物外，另以系爭本票裁定及其確定證明書為執行
      名義聲請對原告之不動產為強制執行，經本院分配受償53
      1,534元(含執行費5,630元、債權本金500,000元、利息24
      ,904元、程序費用1,000元等）。其中利息債權係自108年
      6月19日起至109年4月16日止，共計303日，以年利率百分
      之六計算而得24,904元等情，業據提出抵押權設定契約書
      及他項權利證明書、本院108年司拍字第202號裁定及其確
      定證明書(本院卷第73-81頁)為證，並經本院調閱系爭執
      行事件卷宗查明屬實，堪信為真實。而觀兩造間系爭抵押
      權範圍，依據108年2月19日抵押權設定契約書第、、
      項所載包含利息及遲延利息：各為月息一分、違約金：月
      息一分等，原告自108年6月19日起遲延給付利息，所產生
      違約之法律責任，算至109年4月16日止，尚有按本金50萬
      元計算超過年利率百分之六之遲延利息及違約金未清償，
      被告辯稱原告尚未清償完畢等語，即堪憑採。
　　⒉原告雖主張：原告已經按債之本旨提出給付，係被告不願
      提供帳戶，被告受領遲延，應免除原告之遲延責任等語。
      惟查：
　　　⑴依債務本旨，向債權人或其他有受領權人為清償，經其
        受領者，債之關係消滅；清償期，除法律另有規定或契
        約另有訂定，或得依債之性質或其他情形決定者外，債
        務人得隨時為清償；又債權人受領遲延而難為給付者，
        清償人得將其給付物，為債權人提存之，清償地，除法
        律另有規定或契約另有訂定，或另有習慣，或得依債之
        性質或其他情形決定者外，應依左列各款之規定：以
        給付特定物為標的者，於訂約時，其物所在地為之。
        其他之債，於債權人之住所地為之。民法第309 條第1 
        項、第315 條、第326 條、314條分別定有明文。所謂
        清償提存，係債務人以消滅債務為目的，將給付物為債
        權人寄存於提存所之行為，債權人受領遲延時，清償人
        自得依提存方法以免除其債務（最高法院100 年度台上
        字第1882號裁定意旨參照）。
　　　⑵原告主張：其於108年6月14日，有寄存證信函催告被 告
        ，請於108年6月19日前，提供被告之存摺，以利原 告
        清償50萬元之借款及利息，於原告匯款後，請被告塗 
        銷最高限額抵押權，被告於108年6月18日收受。因被 
        告一直未提供其存摺，原告又於108年7月15日，再寄 
        一次存證信函催告被告提供存摺，被告於108年7月17日
         收受，但被告迄今均未提供存摺，應屬受領遲延，固
        據提出存證信函及回執影本(本院卷第99-101頁)、本院
        109年訴字第1117號言詞辯論筆錄(本院卷第109-119頁)
        為證，惟兩造有約定原告按月將利息匯至被告指定之帳
        戶以為清償，原告亦於借款後，相繼於108年3月18日、
        4月20日、5月19日連續三個月每月各匯款5,000元利息
        於被告指定之玉山銀行台南分行帳戶，已如前述，而原
        告知悉被告住所，亦未證明有不能往赴清償或被告拒絕
        清償情事，難認原告之催告已屬依債之本旨提出給付。
　　　⑶原告雖又主張：被告於本院108年度訴字第1117號民事事
        件中出庭作證時，曾陳稱「因為原告沒有提還款計畫，
        除了50萬元外，也沒有說要清償的日期，我認為提供帳
        戶給原告，原告也不會還錢。」等語，因認被告係故意
        不提供帳戶，原告無法清償係可歸責於被告等語，固提
        出本院109年訴字第1117號言詞辯論筆錄為證（本院卷
        第109-119頁)，然原告非不得往赴清償或提存清償，難
        認原告已依債之本旨提出給付，已如前述。更何況系爭
        設定契約書內記載擔保債權確定日期為108年10月18日
        ，原告寄發存證信函之時間，擔保債權確定日期未屆，
        被告認原告未言明清償日期及清償計畫，亦非無據。原
        告此部分主張，亦難為其有利之認定。
　　　⑷原告再主張：原告簽發系爭本票，並於系爭執行事件中
        自動清償，係屬新債清償，被告對於原告之借款債權已
        因票據債權之受償而消滅，此亦為本院108年度司裁全 
        字第318號、109年度事聲字第35號、臺灣高等法院臺南
         分院109年度抗字第169號裁定所是認等語。惟查：
　　　　①因清償債務而對於債權人負擔新債務者，除當事人另
　　　　  有意思表示外，若新債務不履行時，其舊債務仍不消
　　　　  滅。民法第320條定有明文。
　　　　②兩造之借款本金為50萬元，與系爭本票票面額相符，
　　　　  然系爭抵押權設定契約書上記載擔保債權範圍除本金
　　　　  外，尚包含利息、遲延利息和違約金，且利息和違約
　　　　  金約定之利率遠高於法定票據債務遲延利息百分之六
　　　　  ，據此，尚難認兩造有約定系爭票據債務之清償效力
          足使系爭借款債務不足受償部分之遲延利息及違約金
          亦歸於消滅。
　　　　③承上，原告因清償系爭本票債務僅足使原告對被告之
　　　　  系爭借款債務在50萬元本金及按該50萬元本金以年利
　　　　  率百分之六計算之範圍內因而消滅，然就超過年利率
　　　　  百分之六計算之遲延利息和違約金既尚未受償，難認
　　　　  原告就系爭借款已經清償完畢。
   ㈢按抵押權人於其抵押債權未受全部清償前，依民法第873條
     規定，應得就抵押物之全部行使權利，抵押權所擔保之債
     權若經一部清償而一部消滅，抵押權仍為擔保其餘之債權
     而存在（最高法院102年度台上字第543號民事裁判意旨參
     照）。本件原告對於被告之系爭借款債務，雖因於系爭執
     行事件中自動清償而使系爭借款本金50萬元及自108年6月1
     9日起至109年4月16日止按該本金年利率百分之六計算之債
     務部分歸於消滅，惟仍有自108年6月19日起至109年4月16
     日止期間內逾年利率百分之六之遲延利息和違約金未清償
     ，而該部分亦在系爭抵押權擔保之債權範圍內，是依前揭
     說明，系爭抵押權仍為擔保該部分未受償之債權而存在。
五、從而，原告主張系爭借款已經清償完畢，請求塗銷如附表所
　　示之抵押權，為無理由，不應准許。
六、本件事證已臻明確，兩造其餘攻擊防禦方法及證據，核與判
    決之結果不生影響，爰不一一論列，併此敘明。
七、結論，本件原告之訴為無理由，依民事訴訟法第78條，判決
    如主文。
中　　華　　民　　國　　110 　年　　2 　　月　　23　　日
                  民事第四庭    法  官　李杭倫 
以上正本係照原本作成。
如對本判決上訴，須於判決送達後20日內向本院提出上訴狀。
如委任律師提起上訴者，應一併繳納上訴審裁判費。
中　　華　　民　　國　　110 　年　　2 　　月　　24　　日
                                書記官　黃怡惠
　　　　　　　　　　　　　　　　
附表：
編號 設定抵押權之土地  面積（平方公尺)  原告權利範圍 1 臺南市○○區○○段000地號 4.56 全部 2 臺南市○○區○○段000地號 9.19 全部 3 臺南市○○區○○段000地號 0.34 全部 抵押權設定内容： 收件年期、字號：均為民國108年普字第021690號 登記日期：均為108年2月20日 權利種類：均為最高限額抵押權 登記原因：設定 權利人：曾薰誼 債權額比例：1分之1 擔保債權總金額：新台幣660,000元 擔保債權確定期日：民國108年10月18日 清償日期：依照各個債務契約所約定之清償日期 利息（率）：月息1分 遲延利息（率）：月息1分 違約金：月息1分 債務人及債務額比例：吳保慧 設定權利範圍：全部 設定義務人：吳保慧